【裁判字號】    90,上訴,676
【裁判日期】    900626
【裁判案由】    違反水利法等
【裁判全文】
臺灣高等法院臺中分院刑事判決                      九十年度上訴字第六七六號
    上  訴  人
    即  被  告  甲○○
    選任辯護人  林春榮
右上訴人，因被告違反水利法等案件，不服臺灣彰化地方法院八十九年度訴字第六七
０號，中華民國九十年一月四日第一審判決（起訴案號：臺灣彰化地方法院檢察署八
十九年度偵字第三七六四號、第四四四七號），提起上訴，本院判決如左：
    主  文
原判決撤銷。
甲○○故買贓物，處有期徒刑捌月。
    事  實
一、甲○○係彰化縣花壇鄉○○路六十之一號彰濱實業有限公司之負責人，因於民國
    （下同）八十三年間向彰化縣政府申請，在彰化縣溪州鄉○○○段河川公地挖取
    砂石，而有使用附近河川公地堆放砂石之必要，乃明知位於彰化縣溪州鄉濁水溪
    之過溪子段六號觀測站北方二側（如附圖所示Ｒ６７標示地點）二．五六公頃（
    起訴書誤載為三公頃）高灘土地，係案外人鄭清涼無合法權限違法墾植而擅自占
    用，已築有堤防為二堤之間屬行水區內之公有河川地，係屬贓物，竟於八十三年
    五月十八日，向鄭清涼以新台幣（以下同）一百六十五萬元購買前揭擅自占用之
    河川公地使用權，而故買贓物，並擅自在前開河川行水區內堆放其購置之砂石分
    料機及所挖取之砂石，以設置砂石碎解洗選場，損害彰化縣政府、經濟部水利處
    第四河川局就該河川管理之權益。嗣由經濟部水利處第四河川局於八十八年七月
    十七日以經（八八）水利四管字第四四三八號函催將其前揭違法堆置之砂石及違
    規設施之砂石碎解洗選場拆除完畢，甲○○均未依規定辦理，迨八十八年十二月
    一日上午十一時五十分許，經警會同經濟部水利處第四河川局取締當場查獲。
二、案經經濟部水利處第四河川局函請彰化縣警察局移送臺灣彰化地方法院檢察署檢
    察官偵查起訴。
    理  由
一、訊據上訴人即被告（下稱被告）甲○○，固坦承以一百六十五萬元代價，向鄭清
    涼讓渡取得該土地使用權，並在其上設置洗選場之情事，惟矢口否認有前開犯行
    ，並辯稱不知悉鄭清涼所出售之土地係公有河川地，而無該土地合法權利，且其
    並未取得該產權，應非故買贓物。況其所設置之碎石場距離行水區甚遠，未影響
    水流，不可能致生公共危險云云。惟查：
(一)系爭如附圖所示面積二點五六公頃，遭被告占有堆置砂石設置碎解場，該處所係
    公有河川地，並係位在行水區內之情事，有經濟部水利處第四河川局繪製之附圖
    、河川圖在卷可稽（參見原審證物袋），並為被告於偵審中所不爭執，自堪採取
    。又依被告所提出其向彰化縣政府申請而經許可於彰化縣溪州鄉○○○段河川公
    地上採取土石之函文所載，則被告既在系爭河川公地附近有挖取砂石之權利，對
    於該處係屬公有河川地，當知悉甚詳，而依卷附土地使用權利讓渡書「甲方即鄭
    清涼同意將現所墾植位於濁水溪六號觀測站，北岸兩測之河川公地約三甲（如附
    圖）的土地使用權讓渡予乙方即甲○○（另一股東林清輝已退股）。雙方約定協
    議為：乙方願付予甲方每分地新台幣五萬五千元作為甲方墾植及地上物之補償，
    三甲地合計新台幣一百六十五萬元‧‧‧」之記載（參見原審卷三十頁），並未
    明確標明地號並測量該約三甲土地之具體位置，另依該讓渡書上附圖所示之鄭清
    涼使用土地位置及系爭土地位置，及其上明白標示之地主即鄭清涼所有苗圃區及
    水源、電源位置等情，再依被告所稱之地主出示之卷附五三之一三、五八、五八
    之一地號土地權狀影本，可見被告知悉其使用之範圍大於鄭清涼提出之所有權狀
    範圍，至為顯明，則被告辯稱其不知悉該讓渡之土地是否係公有河川地云云，是
    否堪採，已有可疑。再者，被告於訂立前開契約時，並未在契約上記載地號，故
    其雖辯稱鄭清涼當時有提出權狀使其誤認云云，顯屬卸責之詞，難以採信，蓋若
    有土地權狀，必知土地地號，按之交易常理，不論係購買土地或使用權限，甚或
    被告所辯之租賃，為究明雙方之權益，於此重要事項定於契約內當記載詳明，豈
    可能有權狀知悉位置而未於契約書內載明之理？
(二)被告於原審亦供稱系爭土地，案外人鄭清涼原先即有使用等語在卷，然其上卻無
    水源及電源，反需於契約書上載明使用隔鄰地主土地上之水、電源，顯然係明知
    系爭土地係公有河川地，而非案外人鄭清涼所有之私人土地甚明，蓋若有合法之
    權利，豈可能於購得後無法自行申請水、電源，而需使用地主有合法權限之水、
    電源頭？佐以鄭清涼所提出該五三之一三、五八、五八之一地號土地之合計面積
    ，與該讓渡書所載之三甲面積，尚有差距，是被告於訂約時，顯已知悉該處並非
    係鄭清涼所擁有之合法權源土地，而係鄭清涼無權占用之公有河川地。又証人鄭
    清涼於原審時証稱出售予被告三甲地，伊目前仍使用一甲多之土地，且出售時已
    告知被告土地有部分無權利等語在卷（參見原審卷四十、四九頁），故被告於購
    得系爭土地使用權時，當已知悉系爭土地係經案外人鄭清涼竊佔之公有河川地，
    係屬贓物，亦甚灼然。且系爭占用土地面積為二點五六公頃之情事，已如上述，
    是被告於原審提出原審另案測量證三之面積為三公頃，亦難為其係合法占用之有
    利認定（參見原審卷三三頁），故被告既知該處為河川公有土地，且於行水區內
    ，依其所提讓渡書附圖所示，該處距離河道亦非甚遠，竟仍予以買受，顯係明知
    為贓物而故買，要堪認定，被告於偵審中辯稱該前開土地並未過戶，其未有取得
    所有權之意思，僅在取得使用權，應非故買贓物，其性質為民法之租賃云云，核
    係卸責之詞，難以採信。再者，本案之上開事證，已甚明確，被告選任辯護人聲
    請調閱被告所涉另案八十七年訴字第八二八號案卷，經本院三度函調，未據彰化
    地檢署檢送或說明，但依原審已調閱該案卷（參見原審卷六頁），及卷附該案之
    判決書，可見無庸待該案卷檢送到院之必要，附此敘明。
(三)另需審究者為被告於該處設置碎石選洗場是否可能致生公共危險。茲查，該處已
    築有堤防，屬二堤間之行水區之河川地之情事，有附圖及河川圖在卷可憑，並經
    證人即員警丙○○於本院九十年五月十四日調查時證稱屬實，依水利法施行細則
    第一百四十二條第一款規定，該地屬行水區之事實，洵堪認定。而被告於該行水
    區附近設置大型機具，並於該處施工選洗砂石，被告購買該處使用權係為設置臨
    時之砂石分解場等情，業據被告於偵審中供承在卷，核與証人即被告之父親李添
    本於原審証述情節相符（參見原審卷七二頁）。又該處自八十三年迄八十九年偵
    訊時均尚未完全清理完竣等情事，業據被告於警訊及偵審中所是認，核與查獲本
    件之河川駐衛警即証人丙○○於原審及本院結証相符，丙○○於本院且證稱該河
    川地原先由彰化縣政府管理，八十八年一月以後歸第四川局管理在卷（參見本院
    卷二八頁），並有經濟部水利處第四河川局函影本在卷可稽，故依被告堆置砂石
    之位置及時間，顯堪認被告有長期使用該土地之情事，甚為顯然，自堪認定被告
    上開所為，影響管理機關就該土地管理之權益。惟按，水利法第九十二條之一第
    一項所謂「致生公共危險」，固以實際上須有具體危險之發生為要件，而屬具體
    的危險犯，然其具體危險之存否，仍應依社會一般之觀念，客觀的予以判定（參
    照最高法院七十四年台上字第三九五八號判例意旨）。經查，證人即丙○○於本
    院九十年五月十四日調查時，就附圖之現有河水處位於何處，明確證稱應在附圖
    之下方等語在卷，而依被告於原審所提證八之航測圖所載（參見原審卷六七頁）
    ，該占用土地與現有河水流經處，存有相當距離，再依附圖所載現場另有權峰、
    一峰等業者在經營（惟已清除，未經移送），則被告占用該處河川地，是否影響
    水流、地形，且致使河流改道及侵蝕護岸，顯乏具體證據堪佐，被告前開所辯未
    致生公共危險云云，是否不能採取，自有可疑。況移送單位及檢察官起訴書均未
    載明致生公共危險之證據，以供調查採認，則該占用事實，尚難認定致生公共危
    險，亦屬顯明。從而，被告上開違反水利法、故買贓物之犯行，事證彰彰明甚，
    要堪認定，其上開所辯云云，無非係卸責之詞，不足採信，其上開犯行均堪認定
    ，應依法論科。
二、按違反水利法第七十八條第一項第三款規定，應依同法第九十二條之一第一項中
    段規定處罰，故核被告所為，係犯水利法第九十二條之一第一項中段及刑法第三
    百四十九條第二項之故買贓物罪。被告所犯上開二罪間，有方法、結果之牽連關
    係，應依刑法第五十五條規定，從一重之故買贓物罪處斷。公訴人雖認被告前開
    買受系爭土地使用權係犯刑法第三百四十九條第一項之收受贓物罪，且應依水利
    法第九十二條之一第一項後段論處，惟起訴書業已明載被告係支付費用買受贓物
    ，亦與本院前開調查結果相符，故被告所為當符合刑法第三百四十九條第二項之
    故買贓物罪，起訴書所載之該兩項法條，均有未洽，應予變更。原審經審理結果
    ，認被告罪證明確，予以論科，固非無見。但原審認被告應從一重之水利法第九
    十二條之一第一項後段論處，依上所述，顯有未合，自有違誤。又原審就系爭土
    地屬於行水區之情事，未詳細說明其法律依據，亦有未合。被告提起上訴，否認
    有上開犯行，固非可採，但原判決既有上開可議，即屬無可維持，應由本院撤銷
    改判。爰審酌被告之素行、犯罪動機、目的、手段、所生危害及犯後態度等一切
    情狀，量處如主文第二項所示之刑，以示懲儆。又被告於八十五年間另因違反水
    土保持法案件（與本案地點不同，詳本院卷該案之判決書），經本院撤銷改判有
    期徒刑二年，併科罰金三十萬元，現經最高法院發回本院更審中，且依本罪之性
    質，自不宜為緩刑之宣告，併予敘明。
三、被告之選任辯護人，以水利法第九十二條之一第一項係刑法第三百二十條第二項
    之特別法，辯稱本案與被告業經判決無罪確定之另案係屬同一事實，認本件或違
    反水利法部分，應為免訴判決云云，固非無見。惟查水利法第九十二條第七十八
    條之規定，其立法目的係保護水道之順暢，維護水流之平順安全，禁止於行水區
    內為挖取或堆置砂石之行為，係因該等行為將影響水流，致影響行水區內水流順
    暢而對河岸之維護發生危險，並非僅係在對竊佔公有土地之行為予以規範，且依
    土地法第十四條規定，可通運水道或城鎮區○○○道及其沿岸一定限度內之土地
    ，不得為私有，若已成為私有，得依法徵收，而其一定限度之範圍，依土地法施
    行法第五條規定，係由主管機關予以劃定，故前開規定規範目的與竊佔之要件或
    保護目的均不相同，固然水利法前開規定內含有竊佔公有土地規範之性質，惟非
    必當然屬之，前開二種法律規定之性質應不相同，則選任辯護人上開所認前揭規
    定係刑法第三百二十條第二項之特別法，該部分應為免訴云云，容有研求空間。
    況原審之八十七年訴字第八二八號案件，係經檢察官以竊佔罪起訴並判刑，經本
    院認被告非竊佔而改判無罪，則依現行見解，本院並不能於撤銷改判時變更起訴
    法條改依贓物罪論處（參見卷附該案判決理由），如同檢察官以竊盜罪起訴，經
    法院認係故買贓物時，亦只能判決無罪，另行以贓物罪起訴時再論科般，是本案
    雖與原審之另案起訴占用位置相同，但兩者之起訴依憑不同，占用起訖時間亦有
    先後之別，難認該違反水利法犯行應為前案無罪之既判力所及，而應為免訴之諭
    知，附此載明。
據上論斷，應依刑事訴訟法第三百六十九條第一項前段、第三百六十四條、第二百九
十九條第一項前段、第三百條，水利法第九十二條之一第一項中段、第七十八條第一
項第三款，刑法第三百四十九條第二項、第五十五條，罰金罰鍰提高標準條例第一條
前段，判決如主文。
本案經檢察官乙○○到庭執行職務
中      華      民      國      九十       年     六     月   二十六    日
                                臺灣高等法院臺中分院刑事第二庭
                                      審判長法  官  羅  禮  政
                                            法  官  陳  欣  安
                                            法  官  蔡  聰  明
右正本證明與原本無異。
檢察官得上訴。
被告不得上訴。
如不服本判決應於收受送達後十日內向本院提出上訴書狀，其未述上訴之理由者並
得於提起上訴後十日內向本院補提理由書（均須按他造當事人之人數附繕本）。
                                            書記官    瑞  芳
中      華      民      國      九十       年     六     月   二十七    日
刑法第三百四十九條：
收受贓物者，處三年以下有期徒刑、拘役或五百元以下罰金。
搬運、寄藏、故買贓物或為牙保者，處五年以下有期徒刑、拘役或科或併科一千元以
下罰金。
因贓物變得之財物，以贓物論。
                                                                        Ｒ


司法院資訊處製作；財團法人民間司法改革基金會備份。
